臺灣高等法院刑事判決
111年度上訴字第3083號
上  訴  人  
即  被  告  黃于珊




指定辯護人  本院公設辯護人戴遐齡  
上列上訴人即被告因毒品危害防制條例案件，不服臺灣新北地方
法院110年度訴字第617號，中華民國111年6月29日第一審判決（
起訴案號：臺灣新北地方檢察署110年度偵字第5797號），提起
上訴，本院判決如下：
    主  文
上訴駁回。
    事實及理由
一、本案審判範圍
  ㈠刑事訴訟法第348條第3項規定：「上訴得明示僅就判決之刑
    、沒收或保安處分一部為之」，而其立法理由指出：「為尊
    重當事人設定攻防之範圍，並減輕上訴審審理之負擔，容許
    上訴權人僅針對刑、沒收或保安處分一部提起上訴，其未表
    明上訴之認定犯罪事實部分，則不在第二審之審判範圍。如
    為數罪併罰之案件，亦得僅針對各罪之刑、沒收、保安處分
    或對併罰所定之應執行刑、沒收、保安處分，提起上訴，其
    效力不及於原審所認定之各犯罪事實，此部分犯罪事實不在
    上訴審審查範圍」。是科刑事項已可不隨同其犯罪事實而單
    獨成為上訴之標的，且上訴人明示僅就科刑事項上訴時，第
    二審法院即不再就原審法院所認定之犯罪事實為審查，而應
    以原審法院所認定之犯罪事實，作為論認原審量刑妥適與否
    的判斷基礎。
  ㈡本件上訴人即被告黃于珊提起第二審上訴，上訴狀記載：「
    被告供出毒品上手，應依毒品危害防制條例第17條第1項規
    定減輕其刑，原審未依上開規定減輕其刑，原審量刑過重」
    ，並於本院審理中陳稱上訴要旨：上訴範圍為量刑上訴等語
    （見本院卷第21、157頁），是認上訴人只對原審之科刑事
    項提起上訴無訛。依據前述說明，本院僅就原審判決量刑妥
    適與否進行審理，至於原審判決其他部分，則非本院審查範
    圍。
二、本案據以審查量刑妥適與否之原審所認定之犯罪事實、所犯
    罪名：　　
  ㈠犯罪事實：　    
    黃于珊明知甲基安非他命為毒品危害防制條例所列管之第二
    級毒品，未經許可，不得非法持有、販賣，竟意圖營利，基
    於販賣第二級毒品之犯意，於民國109年12月28日12時37分
    許，在不詳地點，使用扣案如附表編號2之行動電話，透過
    通訊軟體Telegram，以暱稱「是否」在「自由交易所」群組
    內傳送「新北出(糖果圖示)」之販賣毒品訊息，適臺北市政
    府警察局大同分局警員方世邦於110年1月3日3時許執行網路
    巡邏發現，遂喬裝毒品買受人與「是否」交談，並談妥以新
    臺幣（下同）4,000元購買甲基安非他命2公克，並於同年月
    9日14時40分許，在新北市○○區○○路0段000號之康是美藥妝
    店前交易。嗣於同日14時47分許，黃于珊依約攜帶扣案如附
    表編號1所示甲基安非他命2包，前往上址交付予警員方世邦
    ，其他埋伏警員上前表明身分，當場逮捕黃于珊而未遂，並
    當場扣得如附表所示之物，而查悉上情。
  ㈡所犯罪名：
　　毒品危害防制條例第4條第6項、第2項之販賣第二級毒品未
    遂罪。 
三、刑之減輕事由
　㈠適用刑法第25條第2項規定：
    被告黃于珊已著手販賣第二級毒品行為之實行，惟尚未發生
    販賣既遂之結果，為未遂犯，依刑法第25條第2項之規定，
    按既遂犯之刑減輕之。　
　㈡適用毒品危害防制條例第17條第2項：
    按毒品危害防制條例第17條第2項規定：「犯第4條至第8條
    之罪於偵查及歷次審判中均自白者，減輕其刑」。經查：被
    告就其所犯販賣第二級毒品未遂犯行，於偵查、原審及本院
    審理中均自白犯行（見新北檢110年度偵字第5797號卷第7至
    10、49頁，原審卷第199、343頁，本院卷第162頁），依毒
    品危害防制條例第17條第2項規定減輕其刑，並依刑法第70
    條之規定遞減其刑。
四、不適用毒品危害防制條例第17條第1項
　㈠按毒品危害防制條例第17條第1項規定「犯第4條至第8條、第
    10條或第11條之罪，供出毒品來源，因而查獲其他正犯或共
    犯者，減輕或免除其刑」，所稱「毒品來源」，係指被告原
    持有供己犯該條項所列之罪，其毒品源自何人之謂。故其所
    犯倘係販賣毒品罪，則供出之毒品來源，自須係本案所販賣
    毒品之來源，始有適用之餘地。而所稱「因而查獲」，係指
    被告翔實供出毒品來源之具體事證，因而使有偵查（或調查
    ）犯罪職權之公務員知悉而對之發動偵查（或調查），並因
    而查獲（最高法院104年度台上字第3536號判決意旨參照）
    。
　㈡被告稱：供出毒品上手暱稱「阿宏」之林慶宏、暱稱「北北
    」之人等語，並有指認犯罪嫌疑人紀錄表（指認人黃于珊）
    （見原審卷第233至235頁）；被告向犯嫌林慶宏聯繫購買安
    非他命使用通信軟體Line訊息截圖、犯嫌林慶宏通信軟體Li
    ne帳號名稱主頁截圖、犯嫌林慶宏FACEBOOK截圖（見原審卷
    第237至241頁）在卷可參。惟查：
　　⒈臺北市政府警察局大同分局（下稱大同分局）於111年5月1
      8日以北市警同分刑字第1113001816號函覆原審稱：本分
      局通知被告到案並指認毒品上手，已循線查得被告所稱暱
      稱「阿宏」之「林慶宏」真實身分，惟本案仍在積極偵查
      即蒐證中，俾利後續查緝林嫌到案等語，並檢附被告警詢
      筆錄暨指認紀錄表、林慶宏真實年籍及對話紀錄截圖等資
      料在卷可參(見原審卷第285頁至328頁)。
　　⒉嗣經大同分局於111年9月30日函覆本院稱：目前尚未因犯
      嫌黃于跚供述而查獲暱稱「阿宏」之「林慶宏」男子及其
      他正犯或共犯；另被告自始僅指認毒品上手係暱稱「阿宏
      」（即林慶宏）之男子1人，復經本分局佐警勘查被告扣
      案手機内通訊軟體Line對話紀錄，暱稱「北北」與「宏」
      頭像完全相符，研判「北北」與「宏」係為同一人，故無
      2位上游之情事等情，有大同分局111年9月30日函及檢附
      之勘查照片、偵查報告、查訪紀錄表、Line訊息、帳號、
      名稱主頁截圖、FACEBOOK截圖在卷可查（見本院卷第111
      至127頁）。
　　⒊另經臺灣新北地方檢察署（下稱新北地檢署）於111年10月
      3日函覆本院稱：經詢問承辦員警，被告黃于珊雖曾供出
      上游林慶宏，然經警方查證後，目前尚未掌握林慶宏販賣
      毒品之確切事證，且依現存事證亦無從確認林慶宏是否為
      本案販賣毒品予被告之上游；另暱稱「北北」之人即為林
      慶宏，是公務電話記錄所載之「2位上游」應係誤載。從
      而，尚難認被告供出林慶宏後，有因而查獲其他正犯或共
      犯之情事等語（見本院卷第129頁）。
　　⒋關於被告與「阿宏」之交易毒品過程：
　　　⑴被告①於110年1月9日警詢、偵訊中指證：我是於110年1
        月9日凌晨0時許，在新北市新莊區復興路一段的歐特儀
        新莊體育園區A區停車場內，向「阿宏」拿2包安非他命
        ，每包1,400元，總共2,800元等語(見偵5797卷第9頁、
        第49頁背面)。②於110年11月9日警詢時就與「阿宏」交
        易之時間、地點之陳述並無不同，惟就數量、價額改稱
        ：「阿宏」將8公克安非他命拿給我，共1萬3,00元，我
        先付8,000元，讓我欠著5,000元等語(見原審卷第291頁
        )。③於原審再改稱：110年1月8日我在三和國中附近向
        「阿宏」買了8公克，我付現金1萬多元，但是有欠1,00
        0元等語(見原審卷第343頁)。由上可知，被告所述與「
        阿宏」交易之時間、地點、數量、價額等重要情節，前
        後供述不一致，且就積欠「阿宏」多少錢，其於警詢、
        原審所述亦不同，自難憑此認定被告與「阿宏」間交易
        毒品之細節、情狀等重要事項。
　　　⑵另觀諸被告與暱稱「北北」之人(大頭貼圖示與暱稱「宏
        」之人相同)於通訊軟體Line之對話紀錄截圖：被告稱
        ：「8個多少」，「北北」回稱：「13-14吧」等語後，
        被告則回覆：「太貴」等語，未見雙方就毒品交易之數
        量、價額有談妥，亦未見被告確有表明要購買或約定交
        易之時間或地點等通訊內容，自難以佐證被告前開供述
        之真實性。
　　　⑶再者，本案因時隔多時已無法調閱監視器影像之積極證
        據，而被告所稱與上手之交易模式均為面交，亦無透過
        金融帳戶匯款購買毒品之金流可供調閲佐證，縱然査緝
        林慶宏到案，亦僅有被告前開不一致之單一指證，無積
        極事證以佐證林慶宏為被告毒品來源之上手、共犯等情
        ，有大同分局偵查隊提出之偵查報告在卷可參（見本院
        卷第118至119頁）。
　㈢綜上，依據大同分局、新北地檢署函覆內容、偵查報告內容
    ，及本院根據偵查機關已蒐集之證據綜合判斷，被告供述毒
    品來源「阿宏」，並未因而查獲其他正犯或共犯，自不得適
    用毒品危害防制條例第17條第1項之減免其刑規定。
五、不適用刑法第59條規定
  ㈠按刑法第59條之酌量減輕其刑，必於犯罪之情狀可憫恕時，
    始得為之。又該條規定必須犯罪另有特殊之原因與環境等，
    在客觀上足以引起一般同情，認為即予宣告法定最低度刑期
    猶嫌過重者，始有其適用。是以，如別有法定減輕之事由者
    ，應優先事由減輕其刑後，猶嫌過重時，方得為之。
  ㈡經查：
　　被告為販賣第二級毒品犯行，其行為嚴重影響國人身心健康
    及社會秩序，並對社會治安產生重大風險，而有立法予以重
    罰，藉以防制毒品氾濫，澈底根絕毒害之刑事政策考量及必
    要，被告販賣毒品之經過及犯罪情狀，並無可憫恕之情形，
    客觀上不足以引起一般人同情；另被告為本案犯行，業已依
    刑法第25條第2項、毒品危害防制條例第17條第2項規定遞減
    輕其刑，已無科以最低度刑仍嫌過重之情形，自不得適用刑
    法第59條之酌減其刑規定。
六、駁回上訴之理由：
　㈠被告上訴理由略以：被告供出毒品上手，應依毒品危害防制
    條例第17條第1項規定減輕其刑；且本案犯罪之情狀顯可憫
    恕，科以最低刑度仍嫌過重，原審量刑過重，應適用刑法第
    59條規定減輕刑度等語。
　㈡量刑係法院就繫屬個案犯罪之整體評價，為事實審法院得依
    職權自由裁量之事項，量刑判斷當否之準據，應就判決之整
    體觀察為綜合考量，並應受比例原則等法則之拘束，非可恣
    意為之，致礙其公平正義之維護，必須兼顧一般預防之普遍
    適應性與具體個案特別預防之妥當性，始稱相當。苟已斟酌
    刑法第57條各款所列情狀，而未逾越法定刑度，如無偏執一
    端，致有明顯失出失入之恣意為之情形，上級審法院即不得
    單就量刑部分遽指為不當或違法（最高法院100年度台上字
    第5301號判決意旨參照）。經查：
　　⒈原判決關於量刑部分：
　　　⑴敘明理由說明：本案適用刑法第25條第2項、毒品危害防
        制條例第17條第2項等規定遞減輕其刑，不適用毒品危
        害防制條例第17條第1項、刑法第59條等規定。
　　　⑵並審酌被告明知第二級毒品對於人體健康危害至鉅，且
        為政府嚴令禁絕流通，漠視毒品之危害性，擬販賣毒品
        藉以牟利，助長毒品泛濫，所為應予非難；惟考量被告
        本案販售行為因警員網路巡邏查獲而不遂，犯罪所生危
        害尚未擴大，且被告偵查及審理均坦承犯行之犯後態度
        ，兼衡被告前因施用毒品、侵占等案件，分別經臺灣士
        林地方法院及原審法院以105年度士簡字第419號判決、
        106年度簡字第6667號判決判處有期徒刑4月、3月確定
        ，上開2案罪刑嗣經原審法院定其應執行有期徒刑6月確
        定，於108年7月1日執行完畢之前案紀錄（檢察官並未
        主張並具體指出構成累犯且應加重之事由，惟原審仍得
        就上開被告負面品行加以審酌）、被告除上開罪刑執行
        完畢外之其餘犯罪前科、販賣毒品之價格、數量、犯罪
        目的、手段、於原審審理中自述之教育程度、工作及家
        庭生活狀況（見原審卷第347頁）等一切情狀，量處有
        期徒刑2年7月。
    ⒉原判決於量刑時，業已適用刑法第25條第2項、毒品危害防
      制條例第17條第2項規定遞減輕其刑，且詳予審酌刑法第5
      7條各款及前開所列情狀，予以綜合考量，且就刑罰裁量
      職權之行使，既未逾越法律所規定之範圍，亦無濫用權限
      之情形。
　㈢另查，被告意圖營利販賣第二級毒品給他人未遂，主觀可非
    難性高，危害社會秩序，應予責難；又被告於偵查、原審、
    本院均坦認犯行，所販賣之甲基安非他命2公克、價格為4,0
    00元，其因本案犯行預定之價差非鉅（見原審卷第290至291
    頁），兩相權衡，認原審對被告量處有期徒刑2年7月，核屬
    中低度之宣告刑，並無上訴意旨所指過重之情，是被告主張
    適用毒品危害防制條例第17條第1項、刑法第59條規定減輕
    其刑，以原審量刑過重為由提起上訴，均無理由，應予駁回
    。
七、關於累犯之說明
　㈠按法院於審酌被告是否適用累犯規定而加重其刑時，訴訟程
    序上應先由檢察官就前階段被告構成累犯之事實，以及後階
    段應加重其刑之事項，主張並具體指出證明方法後，法院才
    需進行調查與辯論程序，而作為是否加重其刑之裁判基礎。
    前階段構成累犯事實為檢察官之實質舉證責任，後階段加重
    量刑事項為檢察官之說明責任，均應由檢察官分別負主張及
    具體指出證明方法之責。且檢察官就被告構成累犯之事實及
    應加重其刑之事項，有所主張並指出證明方法後，基於精簡
    裁判之要求，即使法院論以累犯，無論有無加重其刑，判決
    主文均無庸為累犯之諭知（最高法院110年度台上大字第566
    0號判決意旨參照）。
　㈡被告前因施用毒品、侵占等案件，分別經臺灣士林地方法院
    及原審法院以105年度士簡字第419號判決、106年度簡字第6
    667號判決判處有期徒刑4月、3月確定，上開2案罪刑嗣經原
    審法院定應執行有期徒刑6月確定，於108年7月1日執行完畢
    等情，業據檢察官之起訴書記載明確，並經檢察官於本院審
    理時當庭指明被告之前案紀錄，核與本院被告前案紀錄表相
    符，足認被告前受有期徒刑執行完畢後，5年以內故意再犯
    本案有期徒刑以上之罪，為刑法第47條第1項規定之累犯。
　㈢檢察官於本院審理時，主張被告前因違反毒品危害防制條例
    案件經判處徒刑執行完畢，仍不思悔悟，再本件販賣第二級
    毒品未遂犯行，顯見其就毒品之刑罰反應力薄弱，請依刑法
    第47條第1項之規定加重其刑。
　㈣是以，檢察官就被告之前案紀錄，前階段構成累犯事實為實
    質舉證責任，應依法論以累犯，另就後階段加重量刑事項予
    以說明如上，本院參照司法院釋字第775號解釋意旨，並審
    酌被告前因違反毒品危害防制條例案件經判處徒刑執行完畢
    ，仍不思悔悟，再犯本案罪質相當之毒品危害防制條例案件
    ，顯見其就毒品之刑罰反應力薄弱，加重最低本刑尚無罪刑
    不相當之情形，其人身自由並未因此遭受過苛之侵害，本應
    依刑法第47條第1項之規定加重其刑（除法定本刑為無期徒
    刑部分依法不得加重外），惟依最高法院110年度台上字第5
    660號判決意旨，因原審量刑時，已將被告可能構成累犯之
    前科、素行資料列為量刑審酌事由（如上述，見原判決第6
    頁），對被告所應負擔之罪責予以充分評價，依重複評價禁
    止之精神，本院自不得再予加重其刑，而原判決此部分之違
    誤，亦不構成撤銷原判決之理由，併此說明。
據上論斷，應依刑事訴訟法第368條，判決如主文。
本案經檢察官林佳慧提起公訴，檢察官賴正聲到庭執行職務。
中　　華　　民　　國　　111 　年　　12　　月　　1 　　日
              　  刑事第二十三庭審判長法　官  許永煌
　　　　　　　　　　　　　　　　　    法　官  吳定亞
　　　　　　　　　　　　　　　　　    法　官  黃美文
以上正本證明與原本無異。
如不服本判決，應於收受送達後20日內向本院提出上訴書狀，其
未敘述上訴之理由者並得於提起上訴後20日內向本院補提理由書
（均須按他造當事人之人數附繕本）「切勿逕送上級法院」。
                                　    書記官  彭威翔
中　　華　　民　　國　　111 　年　　12　　月　　2 　　日
附錄：原判決論罪科刑法條
毒品危害防制條例第4條
製造、運輸、販賣第一級毒品者，處死刑或無期徒刑；處無期徒
刑者，得併科新臺幣三千萬元以下罰金。
製造、運輸、販賣第二級毒品者，處無期徒刑或十年以上有期徒
刑，得併科新臺幣一千五百萬元以下罰金。
製造、運輸、販賣第三級毒品者，處七年以上有期徒刑，得併科
新臺幣一千萬元以下罰金。
製造、運輸、販賣第四級毒品者，處五年以上十二年以下有期徒
刑，得併科新臺幣五百萬元以下罰金。
製造、運輸、販賣專供製造或施用毒品之器具者，處一年以上七
年以下有期徒刑，得併科新臺幣一百五十萬元以下罰金。
前五項之未遂犯罰之。
【附表】：扣案物一覽表
編號 扣案物品名稱數量 備註 1 含第二級毒品甲基安非他命之白色透明晶體2包 驗前總淨重2.1公克，驗餘總淨重2.08公克，檢出第二級毒品甲基安非他命成分，為本案查獲之第二級毒品。 2 三星廠牌行動電話1具 IMEI1：000000000000000、IMEI2：000000000000000，含門號0000000000號sim卡1張，為被告所有，供本案犯罪所用之物。